【裁判字號】    89,上,256
【裁判日期】    900228
【裁判案由】    損害賠償
【裁判全文】
臺灣高等法院高雄分院民事判決  八十九年度上字第二五六號
  上  訴  人  甲○○
  訴訟代理人  鄭國安律師
              陳炳彰律師
              吳麗珠律師
  被  上訴人  台証綜合證券股份有限公司  設台北市中山區○○○路○段一二三號
  法定代理人  乙○○                    住台北市中山區○○○路○段一二三號
  訴訟代理人  丙○○                    住台北市○○○路○段一二三號十一樓
右當事人間損害賠償事件，上訴人對於中華民國八十九年六月二十一日台灣高雄地方
法院八十八年訴字第一四一五號第一審判決提起上訴，本院判決如左：
      主      文
原判決關於駁回上訴人後開第二項請求部分與訴訟費用（除確定部分外）之裁判，均
廢棄。
被上訴人應給付上訴人新台幣陸拾萬零玖佰伍拾伍元及自民國八十八年六月二十三日
起至清償日止，按年息百分之五計算之利息。
其餘上訴駁回。
第一、二審訴訟費用（除確定部分外）由被上訴人負擔二分之一，餘由上訴人負擔。
      事      實
甲、上訴人方面：
一、聲明：求為判決：
（一）原判決不利於上訴人部分廢棄。
（二）被上訴人應給付上訴人新台幣（以下同）一百二十萬一千九百零九元及自八十
      八年六月二十三日起至清償日止，按年息百分之五計算之利息。
（三）上訴人願供擔保請准宣告假執行。
二、陳述：除引用原判決書之記載外，補稱：
（一）上訴人原無出售大眾電腦股票之意思，惟因受張翔傑之訛騙，方應允張翔傑可
      伺機出售股票，並應張翔傑要求將股票辦理集中保管，因往例上訴人一切股票
      買賣相關事宜，均係由張翔傑前往上訴人之公司辦理，上訴人乃委託公司職員
      代為轉交大眾電腦股票予張翔傑由其代為至被上訴人台証綜合證券股份有限公
      司（下稱台証公司）辦理集保，是上訴人係受張翔傑之詐騙而交付股票予張翔
      傑，且交付股票之用意，係欲辦理集保，而交付股票予他人，雖有可能發生盜
      賣之可能，然並非必然發生此結果。否則，賣刀子予殺人犯者，豈不皆應成立
      殺人罪共犯？上訴人交付股票之行為，與盜賣股票間應不具相當因果關係，從
      而被上訴人主張上訴人與有過失云云，實無理由。
（二）証券實務上，一般投資大眾申請集保時，通常均會將印鑑章交予証券公司職員
      處理，一般投資大眾大皆不會遂一詢問須填寫何書類，即便是由投資大眾自行
      填寫，亦均會就証券公司交付之書類，遂一填寫後再交付予職員辦理，而少過
      問何以填寫該書類，而張翔傑係於股票委賣書上盜蓋印鑑章，縱然職員曾秋月
      曾加以注意，惟因不諳証券實務，一般人亦無從得知該委賣通知書，係用以由
      第三人帳戶賣出股票所必須具備之文件，而加以防止，是曾秋月對於訴外人張
      翔傑侵權行為之發生，實不具原因力，被上訴人辯詞，實無理由。
（三）上訴人交付股票之時間及處所固然係在被上訴人所指稱營業時間及處所之外，
      惟交付股票不必然發生盜賣股票之結果已如前述，是被上訴人主張上訴人與張
      翔傑私下交付股票行為是在營業時間地點外，被上訴人無從監督而主張免責云
      云，應無理由；而張翔傑實際盜賣股票之時間係於八十七年九月十一日營業時
      間內縱如須交割手續方發生股票權利之損害亦係於八十七年九月十一日營業時
      間內，而不可能於營業時間外交易及交割，又上訴人交付股票及印鑑之地點雖
      係上訴人自己之芳成公司內，然張翔傑盜賣包括交割股票之處所，則在台証公
      司內，是張翔傑侵權行為之時間及處所，均於台証公司之營業時間及營業處所
      內，則原審判決以被上訴人交付股票之時間及處所均在營業時間及處所外，台
      証公司無法監督為論據，實無理由。
（四）按股票交易實務上，投資大眾購買股票時僅須於指定之銀行內有存款即可購買
      至遲於交易三日內匯入款項即可，若存款不足額，則僅須請投資人自行匯入款
      項，投資人並無須交付存摺及印鑑章，矧，本件上訴人並未交付存摺予張翔傑
      ，張翔傑因獲悉上訴人於台新銀行尚有存款，而為圖掩飾其盜賣股票之事實，
      竟未徵得上訴人之同意，利用職務上機會，竊自以上訴人名義買入大眾電腦股
      票四萬二百股，致上訴人受有一百餘萬元之損失，而被上訴人並未舉證證明對
      此部分已盡監督之責，依法自應負連帶賠償責任。
（五）上訴人交付印鑑章及股票之時間，固係在被上訴人所辯稱之營業時間及處外，
      惟實際盜賣（包括交割）及盜用存款之時間及處所，則均在營業時間及處所內
      ，而交付印鑑章及股票，並非必然發生盜賣及盜買股票之結果，則被上訴人以
      交付印鑑章及股票之時間及處所，均在營業時間及地點外，無從監督而主張侵
      權行為損害賠償責任云云，實無理由。次查，訴外人張翔傑雖曾書立聲明書，
      表示願遵守公司依法令所訂內控之規定，保管客戶之有價証券、存摺或印鑑，
      全權代理客戶買賣有價証券等禁止規定，惟查，該聲明書係存在於張翔傑與被
      上訴人台証公司之間，上訴人甲○○並不知情。復查，訴外人張翔傑於原審庭
      訊時雖陳稱：「存摺、印章交營業員保管之現象在証券業很普通，台証公司針
      對營業員也有宣導禁止過，在公司營業大廳應有張貼相關公告。」云云，足見
      ，台証公司內部應曾發生營業員代客保管存摺、印章之情事，惟台証公司僅進
      行宣導，而未採更具體處置，致使營業員並未因台証公司之宣導而恪遵公司內
      部規定，足見，被上訴人仍未盡相當之監督義務。
（六）民法第二百二十四條但書所謂「當事人另有訂定者，不在此限。」係指當事人
      雙方得特約約定，債務人對於其代理人及使用人之故意過失，無須負責之情形
      ，上訴人甲○○雖簽署上開聲明書，惟並未表示台證公司於員工履行債務有故
      意或過失時無須負同一責任，換言之，上訴人並無免除台證公司債務之意思，
      是上開聲明書實與民法第二百二十四條但書之情形不符。再者依該聲明書意旨
      ，只須上訴人一有交付印章、存摺、股票等行為，因此發生糾紛一律須聲明人
      自負其責，而未審酌個案具體情形分別認定，對聲明人而言，實顯失公平，參
      酌消費者保護法第十二條第一項規定意旨（定型化契約中之條款違反誠信原則
      ，對消費者顯失公平者，無效），故該聲明書對聲明人應屬無效。
（七）另請求依據民法第一百八十八條第二項部分斟酌僱用人與被害人經濟狀況，責
      令被上訴人賠償一部份或全部。
三、證據：除引用原審立證方法外，並聲請函查張翔傑財產歸戶資料。
乙、被上訴人方面：
一、聲明：求為判決：
（一）上訴駁回。
（二）若受不利之判決，願供擔保以免假執行。
二、陳述：除引用原判決書之記載外，補稱：
（一）被上訴人於原審即舉證證明被上訴人公司已善盡選任監督張翔傑之責任，而上
      訴人從未舉證證明指出被上訴人公司之監督有任何鬆懈之處。亦即，正因被上
      訴人公司監督張翔傑無疏懈之處，張翔傑與上訴人才只能於被上訴人客觀上無
      法監督之時間地點從事交付股票印鑑等違反證券交易法規之行為。
（二）上訴人於系爭聲明書中所承諾者，乃不將股票股條印鑑存摺交予被上訴人公司
      員工，至於交付之目的則在所不問，從而縱使上訴人交付股票印鑑之目的在於
      委託張翔傑代辦送存集保事宜，仍不得謂未違反其聲明承諾，從而被上訴人得
      予免責。
（三）本案事實，張翔傑使用訴外人田禮誠帳戶委託賣出大眾股票四萬股之行為，乃
      學理上所稱「債權行為」，並未侵害上訴人之系爭股票所有權，因此實非可認
      為侵權行為；況且張翔傑得以任何人所有之同種類同數量股票交割，非必然須
      以上訴人之股票進行交割，縱嗣後張翔傑未能完成交割義務，被認定違約者是
      田禮誠，非上訴人，上訴人不因此而負債務不履行責任。上訴人所指之侵權行
      為，實應指張翔傑以上訴人所有系爭股票完成田禮誠帳戶交割義務之物權行為
      ，而此一物權行為若非上訴人違反證券交易法令暨其承諾，於被上訴人營業時
      間及地點外將系爭股票印鑑交予張翔傑，使其得以完成交易程序，乃客觀上無
      法完成。
（四）末者，經鈞院調查張翔傑之資產，尚非屬於不能賠償本案標的金額之程度，並
      且上訴人資產雄厚，經濟狀況優渥，上訴人主張民法第一八八條第二項之規定
      ，難謂有理由。
三、證據：除引用原審立證方法外，補提：證券經紀商受託買賣有價證券手冊影本乙
    份、張翔傑暨上訴人財產總歸戶表等。
丙、本院依聲請函財政部財稅資料中心調取甲○○、張翔傑二人之財產資料，並傳訊
    證人徐瑞隆。
      理      由
一、本件上訴人起訴主張：因受被上訴人台証公司職員張翔傑之詐騙，而交付大眾電
    腦公司股票四萬零二百股，張翔傑並於上訴人公司職員曾秋月交付上訴人印鑑章
    時，盜蓋於股票委賣書，並於八十七年九月十一日藉由田禮誠於台証公司一九八
    九∣二號帳戶賣出，合計賣得一百十六萬六千八百十四元，嗣張翔傑為掩飾其上
    開盜賣股票之事實，並為製造股票未出賣之假象，竟於同年九月十七日擅自以上
    訴人於台新銀行內之存款購入大眾電腦股票四萬股，合計購入金額為一百三十四
    萬一千九百零九元，嗣為上訴人發現而向張翔傑取回盜買之股票二百股，張翔傑
    並償還上訴人十四萬元，惟扣除該十四萬元，仍受有一百二十萬一千九百零九元
    之損失；從而，上訴人自得依民法第一百八十八條第一項之規定，請求被上訴人
    台証公司就上開之損害額，負連帶損害賠償責任；又被上訴人台証公司之履行輔
    助人即訴外人張翔傑，關於債之履行有故意、過失時，債務人台証公司即應與自
    己之故意或過失，負同一責任，故上訴人亦得依民法第二百二十四條規定，請求
    被上訴人台証公司負債務不履行之責任，爰求為命被上訴人應連帶與張翔傑給付
    上訴人上開損失一百二十萬一千九百零九元及其法定遲延利息等情。
二、被上訴人則以：被上訴人公司實已就選任張翔傑及監督其職務之執行，盡相當之
    注意，且上訴人所主張侵權之行為，又係在被上訴人台証公司營業時間外及營業
    地點外，故被上訴人對此縱加以相當之注意仍不免發生損害，是被上訴人依民法
    第一百八十八條第一項但書之規定，並無須與訴外人張翔傑負連帶損害賠償責任
    。再者，上訴人並無法舉証張翔傑之侵權行為確係存在，且若張翔傑確因執行職
    務而有侵害上訴人權利之行為，上訴人本身亦與有過失，且上訴人亦已免除被上
    訴人公司之責任。另上訴人既已簽定不得將存摺、印章及股票，交由被上訴人公
    司之員工保管之聲明，自亦屬民法第二百二十四條但書規定「當事人另有約定」
    之情形。從而，被上訴人自不須就其受僱人張翔傑之故意、過失，負債務不履行
    之責等語資為抗辯。
三、查上訴人主張訴外人張翔傑為被上訴人公司三多分公司之營業員，而上訴人亦確
    係於被上訴人公司開立帳戶買賣股票，此為被上訴人所不否認，堪信為真實。另
    張翔傑既於原審自承其確有盜蓋上訴人甲○○之印鑑章於股票委賣書上，以便借
    用田禮誠之帳戶將大眾公司四萬股之股票盜賣出後，轉存所得款項至田禮誠之銀
    行帳戶，並將該筆款項借予同事填補操作股票之虧損；嗣後並以其所保管上訴人
    甲○○之印鑑章、存摺，提領上訴人甲○○於台新銀行之存款一百三十四萬一千
    九百零九元，並以上訴人甲○○之名義再購入大眾電腦四萬股股票，製造股票仍
    存在之假象等情；而被上訴人又不否認有上揭買賣之進出，且又自承田禮誠確為
    張翔傑之人頭戶等事實（見原審卷第二十三頁），再參以卷附之張翔傑所簽立「
    茲收到甲○○先生大眾電腦股票共計肆萬貳佰股」之收據、上訴人甲○○於被上
    訴人公司證券存摺細目影本及於台新銀行銀行存摺細目、借戶買賣股票委託書、
    委託賣出股票之成交記錄紀錄等，堪信上訴人此部分之主張為真實。足證被上訴
    人之受僱人張翔傑確因上述事實，而有故意不法侵害上訴人權利之行為，致上訴
    人甲○○因此受有一百三十四萬一千九百零九元之損害。
四、按受僱人因執行職務，不法侵害他人之權利者，由僱用人與行為人連帶負賠償責
    任，民法第一百八十八條第一項前段定有明文，此一僱用人之侵權責任，究其立
    法精神，實因受僱人通常多無資力，若使單獨負責，被害人往往有不得受償之虞
    ，故令僱用人負中間責任，並賦與僱用人同條項但書之免責事由，以資平衡。另
    民法第一百八十八條第一項所謂受僱人因執行職務不法侵害他人之權利，不僅指
    受僱人因執行其所受命令，或委託之職務自體，或執行該職務所必要之行為，而
    不法侵害他人之權利者而言，即受僱人之行為，在客觀上足認為與其執行職務有
    關，而不法侵害他人之權利者，就令其為自己利益所為亦應包括在內（參照最高
    法院四十二年台上字第一二二四號判例）。本件上訴人主張被上訴人之受僱人張
    翔傑因前揭事實，而有故意不法侵害上訴人權利之行為，因此受有一百三十四萬
    一千九百零九元之損害，已如前述；被上訴人台証公司雖辯稱其於選任張翔傑為
    員工之際，即已明白告知張翔傑不得代客戶保管印章、存摺及股票，且依卷附張
    翔傑所簽立之聲明書第三點所載：「本人於任職期間，願確實遵守．．．公司依
    法令所訂內控之規定：（例如公司或個人名義與客戶間有借貸關係或挪用情事、
    為款券借貸之媒介、保管客戶之有價證券、存摺或印鑑、全權代理客戶買賣有價
    證券等禁止規定）．．．」之內容，足認被上訴人已盡選任監督之義務云云，惟
    查被上訴人與張翔傑間之聲明書，僅係就被上訴人公司與其受僱人張翔傑間內部
    法律關係而言，尚難證明被上訴人於選任張翔傑之初及其工作期間，已盡相當之
    注意。再者，被上訴人主張於平日教育訓練課程中亦再三告誡所屬營業員不得有
    違反法令代客保管印章、存摺及股票之行為，並定期進行相關稽核工作，並在公
    司營業大廳張貼相關公告，惟張翔傑於原審言詞辯論期日亦證稱：「存摺、印章
    交營業員保管之現象在證券業很普遍．．．」（原審卷第四十頁），足證被上訴
    人僅進行形式宣導而已，實際上，其內部營業員並未恪遵其內部規定，被上訴人
    對此顯然未能掌握，其此項抗辯，即無可採。揆諸前揭說明，上訴人依民法第一
    百八十八條第一項請求被上訴人負僱用人之連帶損害賠償責任，即屬有據。從而
    ，上訴人本於侵權行為之法律關係，請求被上訴人就張翔傑盜賣上訴人股票、盜
    用上訴人台新銀行存款之侵權行為，負僱用人之連帶損害賠償責任，自有理由。
五、次按損害之發生與擴大，被害人與有過失者，法院得減輕賠償金額，或免除之，
    民法第二百十七條定有明文，查本件上訴人於原審及本院審理時自認其交付股票
    及印章予張翔傑，係發生於八十七年九月十日下午三時許，乃屬營業時間之外，
    地點亦非在被上訴人台証公司營業處所，而係於上訴人所經營之公司，且上訴人
    既曾與被上訴人台証公司簽有聲明書乙份，承諾願遵守證券交易法相關法令規定
    ，絕不將印章存摺等物交予被上訴人台証公司員工保管，否則對於因此所生之糾
    葛或損害，上訴人願意「自行負責」等情，有該聲明書在卷可稽；又因客戶與証
    券商員工之間有借貸、保管金錢、股票、印章、存摺等行為，已為我國證券法令
    所禁止且上訴人亦有相當之股票交易經驗，對於此情形應知之甚稔，足認上訴人
    顯有怠於避免損害之發生之過失，從而，被上訴人主張上訴人與有過失，應屬可
    採；本院審酌上情，及上訴人（被害人）所受損害暨被上訴人選任監督情況等一
    切情狀，應兩造應各負一半之責任；從而上訴人訴請被上訴人負連帶賠償責任，
    而請求被上訴人給付六十萬零九百五十五元及自起訴狀繕本送達翌日即民國八十
    八年六月二十三日起至清償日止，按年息百分之五計算之法定遲延利息，洵屬正
    當，應予准許，其超過部分尚屬無據，不能准許。原審未查，遽就上開應准許部
    分，為上訴人敗訴之判決，自有未洽，上訴意旨指摘原判決此部份不當，求予廢
    棄改判，為有理由，爰由本院予以廢棄改判如主文第二項所示。至原審就上訴人
    超過上開部分之請求，為上訴人敗訴之判決，並無違誤，上訴意旨指摘原判決此
    部份不當，求予廢棄改判，為無理由，應予駁回。另兩造其餘攻擊防禦之方法，
    與判決之基礎不生影響，不予一一論述，附此敘明。
六、據上論結：本件上訴為一部有理由，一部無理由，依民事訴訟法第四百四十九條
    第一項、第四百五十條、第七十九條但書判決如主文。
中      華      民      國    九十      年      二      月    二十八    日
                                      臺灣高等法院高雄分院民事第五庭
~B1審判長法官  蔡明宛
~B2法      官  黃科瑜
~B3法      官  林健彥
右為正本係照原本作成。
不得上訴。
中      華      民      國    九十      年      三      月     五       日
~B法院書記官  廖素珍
                                                                   Ａ


司法院資訊處製作；財團法人民間司法改革基金會備份。
